臺灣高等法院民事判決　　　　　　　　93年度勞上易字第33號
上訴人即附
帶被上訴人　台北縣私立何嘉仁幼稚園
法定代理人　朱嘉宗
訴訟代理人　莫詒文律師
　　　　　　許良宇律師
被上訴人即
附帶上訴人　甲○○
訴訟代理人　陳金泉律師
　　　　　　葛百鈴律師
　　　　　　李瑞敏律師
上列當事人間給付工資事件，上訴人對於中華民國93年3月11 日
臺灣板橋地方法院92年度勞訴字第51號第一審判決提起上訴，被
上訴人提起附帶上訴，並為訴之追加，本院於94年4月27日言詞
辯論終結，判決如下：
    主      文
上訴駁回。
原判決關於駁回附帶上訴人下列第三項（一）部分之訴及該部分
假執行之聲請，及命其負擔訴訟費用（除確定部分外）之裁判均
廢棄。
附帶被上訴人應再給付附帶上訴人（一）新台幣伍萬陸仟零貳拾
柒元及如附表一所示之利息。（二）新台幣拾貳萬貳仟佰伍
拾陸元及如附表二所示之利息。
其餘附帶上訴駁回。
第一審訴訟費用（附確定部分外）關於命附帶上訴人負擔部分，
及第二審訴訟費用關於附帶上訴及追加之訴部分，由附帶被上訴
人負擔百分之三十，餘由附帶上訴人負擔。第二審訴訟費用關於
上訴部分，由上訴人負擔。
    事實及理由
壹、程序方面
    按訴之變更或追加，非經他造同意，不得為之。但第255條
    第1項第2款至第6款情形，不在此限；又被告於訴之變更或
    追加無異議，而為本案之言詞辯論者，視為同意變更或追加
    ，且為第二審程序所準用。民事訴訟法第446條第1項、第25
    5條第2項、第463條分別定有明文，且為最高法院29年上字
    第359號判例所肯認。查附帶上訴人即被上訴人甲○○（下
    稱甲○○）於民國93年6月4日提出民事附帶上訴暨擴張聲明
    狀擴張請求自92年11月至93年5月，合計7個月已到期工資金
    額新台幣（下同）18萬8041元及自93年6月1日起算之法定遲
    延利息；再於93年11月4日提出擴張聲明（二）狀請求93年6
    月起至同年10月止，合計5個月已到期之工資金額13萬4315
    元及自93年11月1日起算之法定遲延利息，係屬擴張應受判
    決事項之聲明，且上訴人即附帶被上訴人台北縣私立何嘉仁
    幼稚園（下稱何嘉仁幼稚園）對之無異議，而為本案之言詞
    辯論，應視為同意訴之追加，先此敘明。
貳、實體方面
一、甲○○主張：伊自89年9月21日起，受僱於何嘉仁幼稚園，
    起初擔任行政工作，後經何嘉仁幼稚園調整職務為倉管人員
    。詎何嘉仁幼稚園竟於90年7月中旬，要求伊簽署離職申請
    書，因伊不同意而作罷。又於90年7月18日下班前，在未告
    知及說明解僱理由之下，對伊表示隔日起不用再上班。伊於
    90年7月19日仍按正常工作時間到何嘉仁幼稚園上班，卻遭
    警衛攔阻，不准入園服勞務，乃向台北縣政府勞工局申請勞
    資爭議調解，惟均調解不成立。查伊與何嘉仁幼稚園間之契
    約關係為不定期之勞動契約，何嘉仁幼稚園違法解僱伊，是
    兩造間勞動契約仍然存在而未消滅。乃何嘉仁幼稚園受領勞
    務給付遲延，因依民法第487條前段之規定，請求何嘉仁幼
    稚園給付90年7月19日起至92年10月31日之工資73萬6041元
    及法定遲延利息（嗣於本院追加92年11月1日起至93年10月3
    1日之工資32萬2356元及法定遲延利息，以上合計105萬8397
    元及法定遲延利息）。又何嘉仁幼稚園非法解僱伊，致其受
    有精神上之損失，應負非財產上之損害賠償責任，爰依民法
    第195條第1項之規定，請求何嘉仁幼稚園給付50萬元（僅就
    其中30萬元部分附帶上訴）。
二、何嘉仁幼稚園則以：甲○○於任職期間，屢次違反勞動契約
    及工作規則，業經伊依勞動基準法（下稱勞基法）第12條第
    1項第4款規定，依法終止雙方之勞動契約。況兩造之勞動契
    約期間，係自89年9月23日起至90年7月31日止，是勞動契約
    業已期滿，甲○○亦不得主張勞動契約之工資。倘兩造間之
    勞動契約仍然存在，甲○○因不服勞務所減省之費用，或轉
    向他處服勞務所取得或故意怠於取得之利益，伊依法得由報
    酬內扣除54萬72 00元。又甲○○主張每月薪資表中之勞、
    健保費用、誤餐費、超時津貼，均不得列入平均工資計算之
    範圍。至於甲○○請求非財產上損害賠償部分，並未證明其
    損害與伊之行為間有因果關係，於法亦屬無據等語，資為抗
    辯。
三、本件經原審判決何嘉仁幼稚園應給付甲○○68萬14元，其中
    58萬862元部分，自92年7月1日起至清償日止，按週年利率5
    ％計算之利息；另9萬9152元部分，自92年11月1日起至清償
    日止，按週年利率5％計算之利息，並駁回甲○○其餘之訴
    。何嘉仁幼稚園就原審判決其敗訴部分提起上訴，聲明為：
    (一)原判決不利於何嘉仁幼稚園部分廢棄，(二)上開廢棄部分，
    甲○○於第一審之訴及假執行之聲請均駁回。另就甲○○附
    帶上訴及追加之訴部分，則聲明：附帶上訴及追加之訴均駁
    回。甲○○就原審判決其敗訴部分，僅就工資5萬6027元及
    非財產上損害賠償30萬元部分提起附帶上訴（其餘20萬元部
    分，未據聲明不服，已經確定），並擴張聲明為：(一)原判決
    不利於甲○○部分廢棄。(二)上開廢棄部分，何嘉仁幼稚園應
    再給付甲○○35萬6027元，及自92年7月1日起至清償日止，
    按週年利率5％計算之利息。(三)何嘉仁幼稚園應另給付甲○
    ○32萬2356元，其中18萬8041元應自民國93年6月1日起，另
    13萬4315元應自民國93年11月1日起，均至清償日止，按年
    利率5％計算之利息。另就何嘉仁幼稚園上訴部分，則聲明
    ：上訴駁回。
四、兩造不爭執之事實（見本院94年3月7日準備程序筆錄）
（一）甲○○自89年9月21日起受僱於何嘉仁幼稚園，原擔任行
      政工作，其後改任倉管工作。
（二）甲○○90年1月至7月薪資表及兩造聘僱合約書（下稱合約
      書）之真正。
（三）何嘉仁幼稚園於90年7月間，以終止勞動契約為由，不准
      甲○○繼續到何嘉仁幼稚園服勞務。
（四）兩造分別於90年8月8日、9月5日、11月23日、12月7日由
      台北縣政府進行4次勞資爭議調解。
（五）上開事項，並有兩造不爭執其形式真正之甲○○90年1月
      至6月各月薪資表、聘僱合約書、台北縣政府90年10月24
      日函、台北縣政府90年9月5日勞資爭議調解紀錄、見證書
      、台北縣政府90年8月8日、12月7日勞資爭議調解紀錄（
      均影本）附卷可稽（見原審重勞調字卷第13頁至第18頁、
      第23頁至第29頁、第32頁至第35頁），自堪信為真實。
五、本件經本院於94年3月7日與兩造整理並協議簡化之爭點為（
    見本院同上筆錄）
（一）兩造間之勞動契約係屬定期契約，或為不定期契約？
（二）何嘉仁幼稚園是否已合法終止勞動契約？
  １、何嘉仁幼稚園解僱甲○○之事由為何？
  ２、何嘉仁幼稚園解僱甲○○之時間、方式各為何？
  ３、何嘉仁幼稚園解僱甲○○之程序，是否符合其工作規則之
      規定？
  ４、本件應適用之工作規則，究為何者？
  ５、甲○○有無符合解僱之事由？
  ６、何嘉仁幼稚園行使懲戒解僱權，有無逾除斥期間？
  ７、何嘉仁幼稚園有無違反解僱最後手段性原則？
（三）甲○○請求90年7月19日起至93年10月31日止之工資，有
      無理由？
  １、甲○○有無提出勞務給付？何嘉仁幼稚園是否受領遲延？
  ２、甲○○有無不服勞務所減省之費用？
  ３、甲○○有無故意怠於取得之利益？
  ４、甲○○薪資表所載勞保費是否應列入平均工資？
  ５、甲○○薪資表所載健保費是否應列入平均工資？
  ６、甲○○薪資表所載誤餐費是否應列入平均工資？
  ７、甲○○薪資表所載超時津貼是否應列入平均工資？
（四）甲○○依民法184條第1項前段、後段、第195條第1項之規
      定，請求何嘉仁幼稚園給付精神慰撫金30萬元，有無理由
      ？
六、茲分別論述如下
（一）兩造間之勞動契約，係屬不定期契約。
  １、按勞基法為保護勞工，故規定勞動契約應以不定期為原則
      ，而以定期為例外，此觀該法第9條第1項後段規定：有繼
      續性工作應為不定期契約自明。是依勞基法規定，唯工作
      之性質為臨時性、短期性、季節性或特定性者，
      當事人始得將其勞動契約定為定期契約。如工作之性質並
      非上述四種性質，或是屬於繼續性者，則因勞基法上開條
      文係屬強行規定，不容當事人任意約定為定期契約，如當
      事人仍將之約定為定期，則關於定期之約定部分應屬無效
      ，但其他部分仍屬有效。換言之，此時應將該定期勞動契
      約認為具有相同契約內容之不定期勞動契約。
  ２、經查，甲○○雖與何嘉仁幼稚園簽訂定期勞動契約（見原
      審重勞調字卷第23頁，下稱系爭契約）。惟因甲○○實際
      工作內容，不論係行政工作或倉管工作，性質上均有繼續
      性，而非屬臨時性、短期性、季節性或特定性工作。是揆
      諸上開說明，兩造間之勞動契約，就有關之定期約定部分
      ，應屬無效。易言之，兩造間之勞動契約，應屬不定期勞
      動契約。
  ３、何嘉仁幼稚園雖辯以：其雇用員工，乃係以配合每學期教
      學及招生人數為目的，此等行業及工作性質短於勞基法施
      行細則第6條第1、2款6個月期間，自與臨時性、短期性及
      季節性工作性質相當，自得約定為定期勞動契約云云。惟
      查，系爭契約載明合約之起迄日為89年9月21日起至90年7
      月31日止，期間已超過9個月，已與勞基法施行細則規定
      臨時性、短期性工作期間為6個月以內不同。再者，依勞
      基法施行細則第6條第3款規定，所謂季節性工作，係指受
      季節性原料、材料來源市場或市場銷售影響之非繼續性工
      作。何嘉仁幼稚園係以從事幼兒教學為主要內容，並不受
      季節性原料、材料來源市場或市場銷售等影響，不得稱為
      季節性工作，且與勞基法施行細則第6條第3款所指：季節
      性工作工作期間，需為9個月以內之規定不符。是故，何
      嘉仁幼稚園主張本件工作性質為臨時性、短期性、季節性
      而屬定期契約云云，尚非可信。
  ４、再者，所謂特定性工作，係指可在特定期間完成之非繼續
      性工作，勞基法施行細則第6條第4款亦有明定。依系爭契
      約第2條所示，乙方（即甲○○）之工作事項，主要為所
      屬單位之工作、主管交辦事項及其他臨時交辦事項之處理
      及其他由甲方（何嘉仁幼稚園）依乙方之職種並視其能力
      或甲方需要指派之。是綜觀此條文所載之工作項目，顯難
      認屬特定性工作，益證兩造簽訂之合約書應屬不定期勞動
      契約，甚為明確。
  ５、準此，兩造間之勞動契約，係屬不定期契約，實堪確定。
（二）何嘉仁幼稚園終止兩造間之勞動契約，並非合法。
  １、何嘉仁幼稚園係於90年7月18日始通知解雇甲○○，已逾
      越勞基法第12條第2項規定之30日除斥期間，係屬無效，
      故兩造間之勞動契約繼續存在。
  （１）何嘉仁幼稚園辯稱：榮富幼校園長梁曉霞已於90年7月
        12日口頭通知解雇甲○○，並未逾越勞基法第12條第2
        項除斥期間規定云云。然甲○○則以：90年7月18日約
        下午6時許，始經何嘉仁幼稚園榮富幼校園長梁曉霞口
        頭通知解雇，要求甲○○自次日起，即90年7月19日不
        用上班，是其終止勞動契約之意思表示係於90年7月18
        日始為之，已逾勞基法第12條第2項之30日除斥期間，
        而為無效等語。
  （２）經查，甲○○勞保退保日為90年7月19日（見原審勞訴
        卷第102頁所附之原證23），甲○○90年7月份薪資亦計
        算至90年7月18日（見本院（一）卷第177頁所附之被上
        證3），並有甲○○提出而何嘉仁幼稚園不否認其形式
        真正之見證書可稽（見原審重勞調字卷第21頁所附之原
        證9），其內載明甲○○於90年7月19日欲入園上班，遭
        警衛阻擋等情。因此，何嘉仁幼稚園辯稱甲○○自90年
        7月13日起即未上班，已屬可疑。再佐諸何嘉仁幼稚園
        於本院提出之90年7月17日解雇公告內容（見本院（一
        ）卷第74頁所附之上證11），其上明確載明解雇生效日
        自90年7月19日起生效，足見何嘉仁幼稚園係遲至90年7
        月18日始為終止勞動契約之意思表示，已逾勞基法第12
        條第2項除斥期間規定，實屬明確。
  （３）何嘉仁幼稚園雖舉證人梁曉霞、何佳慧及打卡記錄等為
        證。然經本院向台北縣勞工局勞資爭議調解委員會調閱
        何嘉仁幼稚園與甲○○之勞資爭議調解之卷宗暨卷內出
        勤打卡紀錄，台北縣政府於93年12月31日發文函覆本院
        並無何嘉仁幼稚園所提出之出勤打卡記錄（見本院（一
        ）卷第251頁）。按勞工簽到簿或出勤卡，依勞基法第3
        0條第4項規定，應由雇主保存。何嘉仁幼稚園既無法出
        示出勤打卡記錄，以證明甲○○自90年7月13日起，即
        未再到職上班，揆諸民事訴訟法第345條第1項之立法意
        旨，難認其主張為可採。另證人何佳慧雖陳稱：伊看到
        之打卡記錄，90年7月13日之後，甲○○無上班云云。
        但證人何佳慧亦證稱：甲○○在90年7月13日之後，實
        際上有無到職上班，伊不清楚等語（見本院（二）卷第
        32頁）。另證人梁曉霞曾為何嘉仁幼稚園之受僱人，與
        其利害相關，單依其證言尚不能資為有利於何嘉仁幼稚
        園之認定。
  （４）尤有甚者，證人梁曉霞證稱：（解僱原告是何人作決定
        ）伊將甲○○之工作情形報告公司，再由公司決定。（
        公司是否有通知解僱原告）90年7月12日解僱甲○○，
        且有通知等語（見原審勞訴字卷第176頁至第177頁），
        然上訴人提出之90年7月17日人事公告（見本院（一）
        卷第74頁），其上載明甲○○之解僱日期為90年7月19
        日，與證人梁曉霞所述又有不符。況甲○○之勞保退保
        日及90年7月份薪資給付末日，均為90年7月18日之後，
        益證梁曉霞之上開證詞不能採信。再參諸何嘉仁幼稚園
        之組織架構，合理之工作流程，無須7日即可核定甲○
        ○之解僱令，何況將近35日仍未完成？設何嘉仁幼稚園
        於90年7月12日尚未作成解聘之決定，梁曉霞何得代何
        嘉仁幼稚園傳達甲○○其解僱之意思表示？
  （５）綜上，何嘉仁幼稚園係於90年7月18日始通知解僱甲○
        ○，已逾越勞基法第12條第2項規定之30日除斥期間，
        故兩造間之勞動契約應繼續存在。
  ２、本件應適用原審被證1所示之工作規則（附於原審勞訴字
      卷第124頁至第155頁，下簡稱原工作規則），而非上證18
      所示之何嘉仁實業股份有限公司工作規則（附於本院（一
      ）卷第131頁至156頁，下簡稱新工作規則）。
  （１）按雇主，謂僱用勞工之事業主、事業經營之負責人或代
        表事業主處理有關勞工事務之人。勞基法第2條第2款定
        有明文。因之，僅有雇主所訂立之工作規則，始屬勞基
        法第70條所示之工作規則，方有拘束勞工之可能性。倘
        非雇主所訂立之工作規定，定無拘束勞工之效力，至為
        明確。
  （２）查系爭契約所載「乙方自89年9月23日起至90年7月31日
        止進入甲方公司服務」。而甲方公司依系爭契約末段，
        立合約書人即為「台北縣私立何嘉仁幼稚園」。且甲○
        ○之勞工保險被保險人投保資料表上所載投保單位，亦
        為何嘉仁幼稚園（見原審卷第102頁所附之原證23），
        足證甲○○係受僱於何嘉仁幼稚園，而對之提供勞務。
        至於何嘉仁實業股份有限公司，係屬兩造勞動契約外之
        第三人，則其所制訂之新工作規則，於本件自屬不能適
        用。
  （３）況新工作規則第3條明訂：本規則所稱之員工，係指於
        本公司從事工作，領有薪給之人員。查甲○○係受僱於
        何嘉仁幼稚園，而領取何嘉仁幼稚園所發之薪資，並非
        受僱於何嘉仁實業股份有限公司，益證新工作規則不能
        適用於兩造間之勞動契約關係。
  （４）再者，從經濟部網站查詢公司登記資料得知，何嘉仁實
        業股份有限公司負責人為鄭弘裕，核准設立日期為79年
        5月1日，統一編號為00000000，主管機關台北市政府（
        見本院（一）卷第173頁所附被上證1），與何嘉仁幼稚
        園，登記負責人為朱嘉宗，核准設立日期89年7月15日
        ，主管機關台北縣政府，統一編號0000000，迥然有別
        。且何嘉仁實業股份有限公司所登記之營業項目中，亦
        無幼兒文教事業，從形式上即可辨識為二個毫不相隸屬
        之事業單位。由是以觀，新工作規則，於本件當無從適
        用，至為明確。
  （５）尤有甚者，何嘉仁幼稚園於原審審理期間，歷時相當時
        日，竟未提出新工作規則，則身為雇主之何嘉仁幼稚園
        ，尚不清楚其工作規則為何，又如何要求甲○○了解適
        用？又如何依雇主亦不明白之工作規則，適用於本件處
        理程序？
  （６）綜上，本件應適用原審被證1工作規則，而非上證18訴
        外人何嘉仁實業股份有限公司工作規則，要屬彰彰明甚
        。
  （７）綜上，本件應適用原工作規則，而非上證18所示之新工
        作規則，應毋疑義。
  ３、何嘉仁幼稚園解僱甲○○之程序，並不符合原工作規則之
      規定。
  （１）何嘉仁幼稚園主張甲○○有原工作規則第47條第15款「
        一年中記滿三大過」及第26款「擅離職守或不當行為，
        使本機構遭受巨大損失者」之事由云云，就此有利於己
        之事實，應由何嘉仁幼稚園負舉證之責。
  （２）何嘉仁幼稚園雖提出上證11證明甲○○經記滿三大過云
        云。然該人事公告所引用之條文，乃新工作規則之條文
        ，依上開論斷，不能拘束甲○○，亦不能適用於兩造間
        之勞動契約關係。況參諸該公告係何嘉仁幼稚園片面製
        作；又係於本院審理始行提出；其懲處原因無日期及具
        體事實記載；懲處類別依據不明；並與證人梁曉霞於原
        審證稱不曾記過處分等語不符（見原審勞訴字卷第178
        頁）等情以觀，應係臨訟製作之文件，不能作為甲○○
        符合上開「一年中記滿三大過」之依據。
  （３）至於何嘉仁幼稚園就甲○○有「擅離職守或不當行為，
        使本機構遭受巨大損失者」之具體事由，亦未曾明確舉
        證。至於90年6月16日發生「甲○○輪值時，接聽家長
        交辦事項要求小孩子不要送回家，未告訴司機，導致家
        長來學校接不到小孩」之疏失，縱可歸責於甲○○，但
        何嘉仁幼稚園就此事故業已致其受有巨大損失之情況，
        亦未舉證以實其說，是其依此條款解僱甲○○，亦非有
        理由。
  （４）職此，何嘉仁幼稚園解僱甲○○之程序，並不符合原工
        作規則之規定，要堪確定。
  ４、何嘉仁幼稚園解僱甲○○，已違反解僱最後手段性原則。
  （１）按雇主為維護企業內部秩序，對於不守公司紀律之勞工
        得以懲處，而在各種懲處手段中，以終止雙方勞動契約
        關係，所導致後果最為嚴重。因此，雖雇主終止勞動契
        約即解僱，為契約自由原則之表現。惟因勞工既有之工
        作將行消失，當屬憲法工作權保障之核心範圍，在可期
        待雇主之範圍內，捨棄解僱而採用對勞工權益影響較輕
        微之措施，應係符合憲法工作權之價值判斷，解僱應為
        雇主終極、無法避免、不得已之手段，即解雇最後手段
        性。再按勞基法第12條第1項第4款「情節重大」之意義
        ，乃係指因該事由導致勞動契約關係進行受到干擾，而
        有賦予雇主立即終止勞動契約關係權利義務之必要，並
        且受僱人亦無法期待雇主解僱後給付其資遣費之情形。
        故勞工違反勞動契約或工作規則，情節是否重大，應依
        雇主所營業之特性、需要、勞工違反行為之情節，並審
        酌客觀標準，於維持雇主對事業之統制權與營業秩序所
        必要之範圍內，作適當之權衡，為個案之判斷。
　（２）查甲○○縱有如何嘉仁幼稚園主張之違反勞動契約或工
        作規則情事存在，然其情形是否已達勞基法第12條第1
        項第4款「情節重大」之程度？何嘉仁幼稚園是否可選
        擇以其他如記過、降級、減薪等方式以處分甲○○，而
        非逕行以最嚴厲之解僱方式終止勞動契約不可！未見其
        有斟酌，顯見何嘉仁幼稚園解僱甲○○，實屬違反解僱
        最後手段性原則。
  （３）應特加闡明者，企業經營為維護企業秩序與形象，提昇
        競爭力，以謀求企業長遠發展，對於不守紀律，或有礙
        企業生存之勞工得以適當懲處，當為法之所許，然不能
        不依其既有之制度任意行使，否則對於勞工之基本人權
        將造成嚴重傷害。查何嘉仁幼稚園制定之原工作規則堪
        稱完備，倘甲○○果有其陳述之諸多舉止，不適於在何
        嘉仁幼稚園任職，自應依原工作規則，適時適當處理，
        始符法律公平誠信原則，亦能充分提昇企業競爭力。乃
        何嘉仁幼稚園不由此途，全未落實原工作規則之相關處
        理規定，即予解僱甲○○，自難予採信。
  ５、職是之故，何嘉仁幼稚園終止兩造間之勞動契約，並非合
      法，亦堪予認定。
（三）甲○○請求90年7月19日起至93年10月31日止之工資，為
      有理由。
  １、何嘉仁幼稚園受領勞務遲延，甲○○依民法487條前段規
      定請求工資報酬。
　（１）按民法第487條前段規定：僱用人受領勞務遲延者，受
        僱人無補服勞務之義務，仍得請求報酬。
  （２）經查，何嘉仁幼稚園雖自90年7月19日起，終止與甲○
        ○間之勞動契約。然甲○○當日仍有按平常工作時間前
        往提供勞務，卻遭何嘉仁幼稚園僱用之警衛阻擋，而無
        法提供勞務，此有何嘉仁幼稚園不爭執其形式真正（見
        本院（二）卷第20頁）、由許翠華所出具之見證書可證
        （見原審重勞調字卷第32頁原證九），自堪信為真實。
  （３）是故甲○○顯已依債之本旨提出勞務給付，而何嘉仁幼
        稚園拒絕受領勞務，顯已陷於受領勞務遲延，甲○○自
        有請求給付工資報酬之權利。
  ２、何嘉仁幼稚園主張依民法第487條但書規定，應扣除甲○
      ○故意怠於取得利益或不服勞務減省之費用，並無足取。
  （１）按受僱人因不服勞務所減省之費用，或轉向他處服勞務
        所取得，或故意怠於取得之利益，僱用人得由報酬額內
        扣除之，民法第487條但書固有明文。
  （２）何嘉仁幼稚園雖辯稱：甲○○因不服勞務所減省之費用
        ，即甲○○2名小孩就讀何嘉仁幼稚園之幼兒學校，甲
        ○○始能正常上班。依何嘉仁幼稚園當時優惠折扣甲○
        ○之員工眷屬之學費計算，1人1年註冊費為3萬元，月
        費10萬6800元，2年金額計為27萬3600元，2名小孩之費
        用合計則為54萬7200元。又甲○○就本件發生於90年7
        月間之勞資爭議，卻故意怠於92年7月8日始提起本件訴
        訟，則甲○○故意怠於取得之利益，依法亦應予扣除云
        云。然查，甲○○遭何嘉仁幼稚園非依法律規定解僱後
        ，仍需負擔其2子之幼兒求學費用，並不因不服勞務而
        減省此費用。另甲○○遭解僱後，患有睡眠障礙，有甲
        ○○提出之診斷證明書為證（見原審勞訴字卷第103頁
        ）。而近年來失業人口增加，無法尋得工作之人比比皆
        是，何嘉仁幼稚園抗辯甲○○故意怠於取得利益，但未
        能舉證以實其說，自難憑採。
  （３）因此，何嘉仁幼稚園主張依民法第487條但書規定，應
        扣除甲○○故意怠於取得利益或不服勞務減省之費用，
        但未舉證以實其說，自無足取。
  ３、勞保費、健保費、誤餐費、超時津貼，均應列入工資計算
      。
  （１）何嘉仁幼稚園主張甲○○每月薪資表中之勞保費、健保
        費用，誤餐費及超時津貼等並非經常性給與，不得列入
        工資計算云云。
  （２）按勞基法第2條第3款規定，工資謂勞工因工作而獲得之
        報酬，包括工資、薪金及按計時、計日、計月、計件以
        現金或實物等方式給付之獎金、津貼及其他任何名義之
        經常性給與均屬之。是舉凡勞工因工作而獲得之報酬，
        均屬工資。
　（３）就勞保費、健保費而言，雖依勞工保險條例及全民健康
        保險法規定，勞工負有一定比例之自付額，然上開自付
        額，職場實務均係雇主自勞工每月領取之薪資中，予以
        先行扣除後代繳，然不改變其為工資之本質。因此，勞
        保費、健保費均係勞工提供勞務之對價，應堪確定。
  （４）就誤餐費部分而言，甲○○主張：何嘉仁幼稚園榮富幼
        校工作時間為每日早上9時至下午6時。然甲○○尚須配
        合榮富幼校「早值」「晚值」等工作。所謂「早值」即
        甲○○須於榮富幼校所排定之班表當日較正常上班時間
        提早1小時到校，引導幼童入園，而「晚值」則係於排
        班當日較正常下班時間晚1小時下班。此乃因有些幼童
        家長會較晚到校接送小孩，故學校內須有員工留值引導
        家長接送。是上揭「誤餐費」性質實與勞基法第24條延
        長工時工資相當，自亦屬工資之一部分。至證人何佳慧
        所證稱「誤餐費」，性質上類似伙食津貼云云。然何嘉
        仁幼稚園發放之誤餐費，並非原工作規則第27條第6項
        每餐80元之誤餐費。此觀原審甲○○之薪資明細表中所
        列誤餐費之金額除以80元後，有部分月份無法得出一完
        整之數字。由是可見，何嘉仁幼稚園辯稱：此誤餐費性
        質為依被證1工作規則第27條第6項每餐80元之誤餐費云
        云，不足採信。
  （５）就超時津貼部分而言，甲○○主張除前揭須配合榮富幼
        校「早值」「晚值」工作外，如有於當日正常上班時間
        後延長工作之情事，何嘉仁幼稚園就此延長工時部分則
        發給超時津貼等情。揆諸上開說明，此部分亦屬因工作
        所獲得之報酬。職是，甲○○所領取之「超時津貼」，
        實質上即係勞基法第24條規定之延長工時工資，亦應列
        入工資計算。
  ４、至於何嘉仁幼稚園辯稱：兩造於90年11月23日進行勞資爭
      議調解會議時，調解委員建議之調解方案「由資方給付一
      筆慰問金作為和解條件，由勞方自請離職來終止雙方契約
      ，至於慰問金數額，勞方委員提議20萬元，資方委員提議
      2萬元。」云云。惟按民事訴訟法第422條規定，調解程序
      中，調解委員或法官所為之勸導及當事人所為之陳述或讓
      步，於調解不成立後之本案訴訟，不得採為裁判之基礎。
      上開規定雖係就法院調解程序所為，然勞資爭議調解亦係
      由第三人介入促成當事人雙方達成合意或讓步，本於相同
      法理，上開民事訴訟法之規定於勞資爭議調解程序中亦有
      其適用。兩造勞資爭議調解既不成立，則不論調解委員之
      建議或當事人所為之陳述、讓步，均不得援引作為
      本件訴訟之證據資料，併此指明。
（四）甲○○請求何嘉仁幼稚園給付90年7月19日起至93年10月
      31日止之工資，既有理由，則計算其可得請求之工資為：
      依兩造所不爭執之甲○○90年1至6月薪資表及本院（一）
      卷第177頁所附被上證3之華南商業銀行存款往來明細表，
      其90年1月19日起至同年7月18日之工資共計16萬2254元（
      計算式：10350+24780+26830+27030+30380+27480+15404
      =162254，90年1月19日起至90年1月31日止之薪資為10350
      元，其計算式：27480÷31x13=10350，元以下四捨五入，
      以下同）。其日平均工資為896元（162254÷181＝896，
      90年1月19日起至同年7月18日合計181日，其計算式：13+
      28+31+30+31+30+18=181），本件甲○○請求90年7月19
      日起至93年10月31日之工資，合計1201日，其金額為共計
      107萬3096元（其計算式：896x1201=0000000）。然甲○
      ○就此部分僅請求105萬8397元，故以其請求為準。是故
      ，此部分甲○○之請求，為有理由。
（五）甲○○另主張何嘉仁幼稚園非法解雇，致甲○○受有精神
      上之損失，自應負非財產上之損害賠償責任，爰依民法第
      195條之規定，請求何嘉仁幼稚園給付精神慰撫金30萬元
      ，為無理由。
  １、按不法侵害他人之身體、健康、名譽、自由、信用、隱私
      、貞操，或不法侵害其他人格法益而情節重大者，被害人
      雖非財產上之損害，亦得請求賠償相當之金額。其名譽被
      侵害者，並得請求回復名譽之適當處分。民法第195條第1
      項固定有明文。
  ２、本件甲○○主張何嘉仁幼稚園違法解僱至侵害其健康權及
      名譽權，雖據其提出診斷證明書為證。然甲○○所患之睡
      眠障礙，與何嘉仁幼稚園之解僱行為間，甲○○並無證據
      足證兩者間有相當因果關係存在。且何嘉仁幼稚園雖非依
      法律規定解僱甲○○，然並無具體指摘甲○○有不名譽之
      事而予以公告之事實，對甲○○之名譽權，尚難認為構成
      侵害，故甲○○主張何嘉仁幼稚園將甲○○予以解僱並公
      告，侵害其健康權及名譽權，請求何嘉仁幼稚園賠償精神
      上之損害30萬元云云，尚無依據，自難准許。
七、綜上所述，甲○○依兩造間之勞動契約關係，請求何嘉仁幼
    稚園給付90年7月19日起至93年10月31日止之工資，共計105
    萬8397元，其中58萬862元部分（90年7月19日起至92年6月
    30日止原審認定之工資）自92年7月1日起；另9萬9152元部
    分（92年7月1日起至92年10月31日止原審認定之工資）自92
    年11月1日起；另18萬8041元（92年11月起至93年5月止之工
    資），自93年6月1日起；又13萬4315元部分（93年6月起至
    93年10月止之工資）自93年11月1日起，其餘部分56027元部
    分（90年7月19日起至92年10月31日止，合計835日，逾原審
    准許部分之計算式:896x000-000000=68146，但被上訴人就
    此部分僅附帶上訴56027元，故以其請求為準）分別自如附
    表一所示之日期起，均至清償日止，並按週年利率5％計算
    之利息，為有理由，應予准許；甲○○逾此部分之請求，為
    無理由，應予駁回（附表一編號２至５部分之薪資，須於次
    月一日始得主張遲延利息，上訴聲明逾此部分不應准許）。
    關於原審判命何嘉仁幼稚園給付部分，核無不當，上訴意旨
    指摘原判決此部分不當，求予廢棄改判，為無理由，應駁回
    其上訴，爰判決如主文第1項所示。又甲○○請求何嘉仁給
    付如主文第3項（一）部分之訴，為有理由，應予准許，已
    如上述，乃原判決就此部分為甲○○敗訴之判決，自有未洽
    。甲○○就此部分指摘原判決不當，求予廢棄改判，為有理
    由，爰由本院將原判決此部分予以廢棄改判如主文第3項（
    一）所示。至於逾上開應准許部分，甲○○之請求為無理由
    ，原審為其敗訴之判決，並無違誤，甲○○就此部分所為之
    附帶上訴，為無理由，應予駁回其附帶上訴，爰判決如主文
    第4頁所示。
八、至於未論述之爭點及兩造其餘之攻擊或防禦方法；未經援用
    之證據，經本院斟酌後，認為均不足以影響本判決之結果，
    自無一一詳予論駁之必要，併此敘明。
九、據上論結，本件上訴為無理由，附帶上訴為一部有理由，一
    部無理由，甲○○追加之訴為有理由，依民事訴訟法第449
    條第1項、第450條、第78條、第79條，判決如主文。
中　　華　　民　　國　　94　　年　　5 　　月　　11　　日
                  民事第15庭  審判長法　官  許正順
　　　　　　　　　　　      　　　　法　官  翁昭蓉
　　　　　　　　　　　      　　　　法　官  鍾任賜
正本係照原本作成。
不得上訴。
中　　華　　民　　國　　94　　年　　5 　　月　　12　　日
　　　　　　　　　　　　　　　　　　書記官   王敬端
附表一
編號  本金數額（新台幣元）   利息起算日    利息終止日
0    00000                  000000        清償日
0     0000                  000000        同上
0     0000                  000000        同上
0     0000                  000000        同上
0     0000                  000000        同上
附表二
編號  本金數額（新台幣元）  利息起算日    利息終止日
0         000000             000000       清償日
0         000000             000000       同上
